【裁判字號】    97,訴,382
【裁判日期】    980527
【裁判案由】    損害賠償
【裁判全文】
臺灣雲林地方法院民事判決               97年度訴字第382號
原      告  甲○○
訴訟代理人  林再輝律師
被      告  乙○○
上列當事人間請求損害賠償事件，原告提起刑事附帶民事訴訟（
97年度交簡上附民字第4 號），由本院刑事庭裁定移送前來，本
院於中華民國98年5 月6 日言詞辯論終結，判決如下：
    主      文
被告應給付原告新臺幣陸萬陸仟肆佰玖拾陸元，及自民國九十七
年五月七日起至清償日止，按年息百分之五計算之利息。
原告其餘之訴駁回。
本判決得假執行。
原告其餘假執行之聲請駁回。
    事實及理由
壹、程序部分：
  一被告未於最後言詞辯論期日到場，核無民事訴訟法第386 條
    各款所列情形，爰依原告聲請，由其一造辯論而為判決。
  二按訴狀送達後，原告不得將原訴變更或追加他訴，但「擴張
    或減縮應受判決事項之聲明者」不在此限，民事訴訟法第25
    5 條第1 項第3 款定有明文。本件原告起訴時，原請求被告
    應給付原告新臺幣（下同）715,203 元，及自起訴狀送達之
    翌日起至清償日止，按年息5 ％計算之利息。嗣於本院民國
    98年3 月18日言詞辯論時，減縮請求被告應給付原告332,11
    3 元，核屬減縮應受判決事項之聲明，於法並無不合，應予
    准許。
貳、實體部分：
  一原告起訴主張：
    (一)被告於96年6 月14日晚間6 時40分許，駕駛車牌號碼7W-2
      130 號自用小貨車，沿雲林縣西螺鎮○○里○○○道路由
      西往東行駛，行經雲林縣西螺鎮廣興部落與同鎮永興（新
      鹿場）部落南北向主要聯絡道路之交岔路口時，適原告騎
      乘車牌號碼MKC-813 號重機車沿上開南北向之產業道路由
      北往南行駛，亦行經上揭交岔路口處，被告本應注意車輛
      行至無號誌交岔路口，應減速慢行，作隨時停車之準備，
      且當時情形並無不能注意情事，被告竟未減速慢行，致被
      告駕駛之自用小貨車左前保險桿及左前車門與原告所騎乘
      之機車車頭發生碰撞，原告因而人車倒地，受有頭部外傷
      併顱內出血、右鎖骨骨折、右第3 、4 、5 肋骨骨折及左
      眼挫傷等傷害，同日緊急送至成大醫院斗六分院急診，當
      日轉至慈愛綜合醫院接受治療並於加護病房住院，至同年
      月22日出院，目前仍有頭痛、頭暈、聽力障礙等現象，並
      造成水腦症，尚未恢復工作能力。
    (二)被告駕駛自用小客車因上開過失，致與原告發生碰撞，顯
      然違反保護他人之法律，致原告身體受有傷害，爰依法請
      求賠償如下：
      1.醫療費用部分：
        原告因本件事故受有傷害，支出醫療費用24,403元（不
        含健保給付）。
      2.看護費用部分：
        原告受傷後至96年6 月22日出院，共住院9 天，因無法
        自理生活，委由家人照料看護，雖無現實看護費之支出
        ，然亦應認原告受有相當看護費之損害，得向加害人請
        求賠償，以每日2,000 元計算，應有18,000元之看護費
        損害。
      3.工作收入損失部分：
        原告受傷前原從事農業生產，事發後因腦部受傷致水腦
        症，迄今仍未痊癒，尚未回復工作能力，故原告因本件
        事故受傷致少受有21個月之工作收入損失，依每月基本
        工資17,280元計，合計受有362,880 之損害。
      4.精神慰撫金部分：
        原告原本身體健康，因本件交通事故險入鬼門關，經緊
        急治療始挽回一命，惟仍有頭暈、頭痛、聽力障礙、水
        腦症等後遺症，尚未痊癒，爰請求500,000 元之慰撫金
        。
      從而，原告所受之損害總計為905,283元。
    (三)本件事故經送臺灣省嘉雲區車輛行車事故鑑定委員會鑑定
      後，鑑定意見認原告左方車未暫停讓右方車先行，為肇事
      主因，被告夜間行經無號誌交岔路口，未減速慢行，作隨
      時停車之準備，為肇事次因。原告認為本件事故原告與被
      告之肇事責任比例應為6 比4 ，原告就損害之發生與有過
      失，被告得減輕賠償責任60％，被告應賠償原告362,113
      元（計算式905,283 ×40％）。又被告前已給付原告30,0
      00元之醫藥費，應予扣除，故原告得向被告請求332,113
      元。
    (四)對被告抗辯所為之陳述：
      否認被告曾給付原告14,097元之醫藥費。另原告因水腦症
      而有頭暈、頭痛、失眠等症狀，且不太可能痊癒，原告原
      來從事高勞動之工作，水腦症確實導致原告無法耕作，原
      告之工作能力迄今尚未回復。
    並聲明：1.被告應給付原告332,113 元，及自起訴狀繕本送
    達被告之翌日起至清償日止，按年息5 ％計算之利息。2.訴
    訟費用由被告負擔。3.原告願供擔保請准宣告假執行。
  二被告方面則以：
    (一)對原告主張因本件車禍支出醫療費用24,403元、受有看護
      費用損失18,000元不爭執，但於原告住院時，伊曾為原告
      繳交14,097元及30,000元之醫藥費，應予扣除。
    (二)依原告提出之診斷證明書，並未說明原告完全無法工作，
      原告是否因受傷導致其無法工作21個月，應由原告負舉證
      責任。
    (三)原告於本件事故之過失比例應高於60％，其要求500,000
      元之慰撫金過高，伊無法負擔等語資為抗辯。
    並聲明：聲明：1.原告之訴駁回。2.訴訟費用由原告負擔。
  三兩造不爭執之事實：
    (一)被告於96年6 月14日晚間6 時40分許，駕駛車牌號碼7W-2
      130 號自用小貨車，沿雲林縣西螺鎮○○里○○○道路由
      西往東行駛，行經該路段與雲林縣西螺鎮廣興里某南北向
      產業道路之交岔路口時，適原告騎乘車牌號碼MKC-813 號
      重機車沿上開南北向之產業道路由北往南行駛，亦行經上
      揭交岔路口處，被告疏未減速慢行，作隨時停車之準備，
      而撞及原告騎乘之上開機車，因而致原告人車倒地，受有
      頭部外傷併顱內出血、右鎖骨骨折、右第3 、4 、5 肋骨
      骨折及左眼挫傷等傷害。
    (二)原告就本件車禍發生，亦有左方車未暫停讓右方車先行之
      過失，為肇事主因，被告則為肇事次因。
    (三)原告因本件車禍受有醫療費用24,403元，看護費用18,000
      元之損失。
  四得心證之理由：
    (一)按「因故意或過失，不法侵害他人之權利者，負損害賠償
      責任。故意以背於善良風俗之方法，加損害於他人者亦同
      。」「汽車、機車或其他非依軌道行駛之動力車輛，在使
      用中加損害於他人者，駕駛人應賠償因此所生之損害。」
      「不法侵害他人之身體或健康者，對於被害人因此喪失或
      減少勞動能力或增加生活上之需要時，應負損害賠償責任
      。」「不法侵害他人之身體、健康、名譽、自由、信用、
      隱私、貞操，或不法侵害其他人格法益而情節重大者，被
      害人雖非財產上之損害，亦得請求賠償相當之金額。」民
      法第184 條第1 項、第191 條之2 前段、第193 條第1 項
      、第195 條第1 項分別定有明文。
    (二)原告主張被告於96年6 月14日晚間6 時40分許，駕駛車牌
      號碼7W-2130 號自用小貨車，沿雲林縣西螺鎮○○里○○
      ○道路由西往東行駛，行經該路段與雲林縣西螺鎮廣興里
      某南北向產業道路之交岔路口時，適原告騎乘車牌號碼MK
      C-813 號重機車沿上開南北向之產業道路由北往南行駛，
      亦行經上揭交岔路口處，被告疏未減速慢行，作隨時停車
      之準備，且當時夜間、天候晴、柏油路面乾燥、無缺陷、
      視距良好，顯無不能注意之情事，原告騎乘重機車行經上
      開無號誌交岔路口時，亦未注意左方車應暫停讓右方車先
      行，致被告駕駛之自用小貨車左前保險桿及左前車門與原
      告所騎乘之機車車頭發生碰撞，原告因而人車倒地，受有
      頭部外傷併顱內出血、右鎖骨骨折、右第3 、4 、5 肋骨
      骨折及左眼挫傷等傷害乙節，為兩造所不爭執，並有道路
      交通事故調查報告表(一)及(二)、現場圖及現場照片6 張附於
      臺灣雲林地方法院檢察署（下稱雲林地檢署）97年度偵字
      第359 號卷宗，及慈愛綜合醫院（下稱慈愛醫院）、成大
      醫院斗六分院、臺灣大學醫學院附設醫院雲林分院（下稱
      臺大雲林分院）、財團法人彰化基督教醫院雲林分院（下
      稱彰基雲林分院）診斷證明書、臺灣省嘉雲區車輛行車事
      故鑑定委員會鑑定意見書等件附卷可佐。被告上開過失傷
      害案件，經本院以97年度交簡上字第14號刑事判決判處有
      期徒刑3 月確定，亦經本院調取該刑事卷宗核閱屬實，故
      原告前開主張之事實，堪認定為真實。
    (三)原告因本件車禍頭部外傷於96年6 月22日出院後，持續至
      彰基雲林分院門診治療，仍有頭痛、頭暈之症狀，復於97
      年1 月14日至彰基雲林分院住院治療，檢查結果有水腦症
      ，係車禍造成頭部外傷之後遺症，與車禍有因果關係，目
      前仍有頭痛、頭暈、走路慢之情形等情，亦有彰基雲林分
      院診斷證明書、98年4 月10日彰基雲林分院字第09800001
      55號函文暨主治醫師回復單在卷可按，故原告主張其因車
      禍造成水腦症後遺症，目前仍有頭痛、頭暈等現象，亦堪
      認定。
    (四)被告因行經無號誌交岔路口，疏未減速慢行，作隨時停車
      之準備，與原告騎乘之機車發生碰撞，至原告受有頭部外
      傷併顱內出血、右鎖骨骨折、右第3 、4 、5 肋骨骨折及
      左眼挫傷、水腦症等傷害，則原告受傷之結果與被告之過
      失行為間，有相當因果關係。被告不法侵害原告之身體，
      原告依前開規定請求被告賠償醫藥費、減少勞動能力之損
      失及精神慰撫金，自屬有據。
    (五)就原告請求被告賠償之費用額，是否應予准許，分述如下
      ：
      1.醫藥費部分：
        (1)原告主張因本件車禍受傷支出醫藥費及醫療用品費用
          共計24,403元，有慈愛醫院、臺大雲林分院收據等在
          卷可按，亦為被告所不爭執，依民事訴訟法第280 條
          第1 項規定，應視同自認，故原告主張支出醫藥費及
          醫療用品費24,403元，堪認定為真實。
      2.看護費部分：
        (1)按親屬代為照顧被害人之起居，固係基於親情，但親
          屬看護所付出之勞力並非不能評價為金錢，雖因二者
          身分關係而免除被害人之支付義務，惟此種基於身分
          關係之恩惠，自不能加惠於加害人。故由親屬看護時
          雖無現實看護費之支付，仍應認被害人受有相當於看
          護費之損害，得向上訴人請求賠償，始符公平原則，
          最高法院94年度臺上字第1543號判決要旨可資參照。
        (2)原告於96年6 月14日因頭部外傷併顱內出血、右鎖骨
          骨折、右第3 、4 、5 肋骨骨折及左眼挫傷等傷害至
          慈愛醫院住院治療，迄96年6 月22日出院，共住院9
          日，其顱內出血、鎖骨及肋骨骨折，確實無法自理生
          活，有賴他人照料看護。原告係委由家人看護，雖無
          現實支付看護費用，仍應認原告受有相當看護費之損
          害，得向被告請求賠償。原告主張以每日2,000 元計
          算，應有18,000元（2,000 ×9 ＝18,000）之看護費
          損害，為被告所不爭執，應予准許。
      3.減少勞動力損害部分：
        原告主張伊受傷前原從事農業生產，事故發生後因腦部
        受傷且留有水腦症後遺症，迄今尚未回復工作能力，請
        求依每月基本工資17,280元計算原告之工作損失。被告
        對原告之前從事農業生產，暨以每月基本工資17,280元
        計算工作損失乙節不爭執，然否認原告迄未回復工作能
        力。經查：
        (1)按當事人主張有利於己之事實者，就其事實有舉證之
          責任。但法律別有規定，或依其情形顯失公平者，不
          在此限，民事訴訟法第277 條定有明文。民事訴訟的
          目的既在於解決紛爭，並保護當事人的私權，而當事
          人主張之事實，如真偽不明時，除法院應依職權調查
          者外，法院既不得拒絕裁判，則不得不將事實真偽不
          明而生之不利益，歸諸於一造當事人，此一造當事人
          為避免法院為其不利益之判斷，必須提出證據，使該
          事實顯明，令法院達到蓋然之心證程度，此即為舉證
          責任。有舉證責任之當事人不盡其舉證責任時，應受
          不利益之判斷，此不利益之判斷，乃係敗訴之危險負
          擔，並非訴訟法上之權利或義務。原告主張因車禍造
          成喪失勞動力之損害，此為有利於原告之事實，依前
          揭說明，即應由原告負舉證之責。
        (2)原告主張其因本件車禍於96年6 月14日至同年月22日
          住院治療，嗣後因頭部外傷引發水腦症後遺症，於97
          年1 月14日再度入院治療，於97年1 月15日出院，有
          彰基雲林分院診斷證明書、98年4 月10日彰基雲林分
          院字第0980000155號函文暨主治醫師回復單存卷可稽
          。原告於住院11日期間確實無法從事農耕工作，應堪
          認定。
        (3)又原告為35年7 月2 日出生，有其年籍資料在卷可憑
          ，本件事故發生時近61歲，原為自耕農，有西螺鎮農
          會會員證明書1 份在卷可證，復審酌行政院勞工委員
          會依勞動基準法第21條規定於96年7 月1 日調整核定
          基本工資為每月17,280元，此乃行政院勞工委員會根
          據國家經濟發展狀況、躉售物價指數、消費者物價指
          數、國民所得與平均每人所得、各業勞動生產力及就
          業狀況、各業勞工工資及家庭收支調查統計等項目所
          審定，自有相當之客觀性及公正性，復為兩造所不爭
          執，則原告主張其自本件事故發生後住院11日之工作
          損失6,336 元（即17,280÷30×11＝6,336） ，為有
          理由。
        (4)至原告主張其出院後迄今仍未回復工作能力，請求被
          告賠償21個月之工作損失。然經原告聲請本院函詢彰
          基雲林分院原告因車禍所受傷害，是否導致其無法從
          事農務耕作？無法工作期間為多久？該院主治醫師答
          覆稱：病患甲○○目前仍有頭痛、頭暈、走路慢之情
          形，改善的速度很慢，可能要很多年，甚至不會痊癒
          ，至於是否會影響務農工作，影響多大、多久？不能
          說沒有影響，但無法知道影響多大等語，有前開主治
          醫師回復單可佐。從而，關於原告所受傷勢是否影響
          其務農之勞動力？如有影響，其勞動力喪失或減少之
          程度為何？本院均無從形成蓋然之心證程度。原告復
          未聲請鑑定其勞動力是否尚未回復，未盡其舉證責任
          ，自應受不利益之判斷。本院認原告提出之證據，尚
          不足以證明原告出院後迄今勞動力仍未回復，其請求
          逾前開11日之勞動力喪失部分，即屬無據。
      4.精神慰撫金部分:
        (1)按慰撫金之核給標準，應斟酌雙方身份、地位、經濟
          狀況及其他各種情形核定之，最高法院著有76年臺上
          字第1908號判例可資參照。
        (2)本院審酌原告為雲林縣西螺中學畢業，從事農業生產
          ，為雲林縣西螺鎮農會會員，名下有2 筆土地及1部
          自小客車，財產總額為328,560 元，有原告之稅務電
          子閘門財產所得調件明細表在卷可考。本件事故之發
          生，原告與有過失，且為肇事主因，暨原告因本件車
          禍受有頭部外傷併顱內出血、右鎖骨骨折、右第3、4
          、5 肋骨骨折及左眼挫傷等傷害，於96年6 月14日至
          同年月22日及97年1 月14日至同年月15日住院，並持
          續門診追蹤治療，原告所受傷勢不輕，現仍有水腦症
          、頭痛、頭暈等後遺症，且可能無法痊癒，有前開主
          治醫師回復單可參，原告所受之精神及身體上痛苦自
          是深切；被告於96年度無任何薪資收入，名下僅有2
          部自小客車，無其他不動產，亦有被告之電子閘門財
          產所得調件明細表、勞保局電子閘門查詢表存卷可查
          ，被告經濟狀況不佳，然被告本應注意車輛行至無號
          誌交岔路口，應減速慢行，作隨時停車之準備，且當
          時情形並無不能注意情事，被告竟未減速慢行，致被
          告駕駛之自用小貨車左前保險桿及左前車門與原告所
          騎乘之機車車頭發生碰撞，致原告因此受有上開傷勢
          ，被告自事故迄今近2 年仍未賠償原告等一切情狀，
          認原告因被告之侵權行為得請求非財產上損害賠償以
          200,000 元為當，超過部分，不予准許。
      5.綜上，原告因本件車禍發生，所受醫療費用、增加生活
        上之需要、減少勞動能力、非財產上之損害合計為248,
        739 元。
    (六)原告應負擔部分過失責任比例：
      1.另按損害之發生或擴大，被害人與有過失者，法院得減
        輕賠償金額，或免除之，民法第217 條第1 項定有明文
        。又民法第217 條第1 項規定之目的，在謀求加害人與
        被害人間之公平，故在裁判上法院得以職權減輕或免除
        之，最高法院74年臺上字第1170號、85年臺上字第1756
        號判例參照。又「汽車行至無號誌或號誌故障而無交通
        指揮人員指揮之交岔路口，支線道車應暫停讓幹線道車
        先行。未設標誌、標線或號誌劃分幹、支線道者，少線
        道車應暫停讓多線道先行；車道數相同時，轉彎車應暫
        停讓直行車先行；同為直行車或轉彎車者，左方車應暫
        停讓右方車先行。但在交通壅塞時，應於停止線前暫停
        與他方雙向車輛互為禮讓，交互輪流行駛。」道路交通
        安全規則第102 條第1 項第2 款亦有明文。
      2.本件兩造行車方向均為產業道路，無幹線道及支線道之
        區○○○道數亦相同，有前揭交通事故現場圖及雲林縣
        警察局西螺分局97年10月23日雲警螺交字第0970010660
        號函文可佐。故原告騎乘重機車行經無號誌交岔路口，
        原應注意左方車應暫停讓右方駛來之被告車輛先行，依
        當時夜間、天候晴、柏油路面乾燥、無缺陷、視距良好
        ，顯無不能注意之情事，竟疏未注意貿然通行，致與行
        經無號誌交岔路口，未減速慢行，作隨時停車之準備之
        被告駕駛之自用小貨車發生碰撞，原告就本件車禍之發
        生，亦有疏失，且過失比例較重，臺灣省嘉雲區車輛行
        車事故鑑定委員會亦為相同認定，有前開鑑定報告可考
        。且兩造就本件車禍均有過失乙節亦不爭執，揆諸前開
        最高法院之見解，本件應依民法第217 條第1 項之規定
        ，依職權減輕被告之賠償金額。
      3.本院審酌兩造之過失程度，認左方車之原告於損害發應
        負60％之過失責任，右方車之被告應負40％之過失責任
        ，而原告因本件車禍所受損害金額為248,739 元，因生
        此被告所負損害賠償金額應依此比例減為99,456元（計
        算式為248,739 ×0.4 ＝99,496，元以下4 捨5 入）。
    (七)被告前已給付原告部分：
      1.被告抗辯其前已給付原告30,000元醫藥費用，為原告所
        不爭執，此部分之金額應予扣除，故原告尚得向被告請
        求69,496元（計算式為99,496－30,000＝69,496）。
      2.被告雖抗辯曾另給付原告14,097元之醫藥費，惟按請求
        履行債務之訴，原告就其所主張債權發生原因之事實，
        固有舉證之責任，若被告自認此項事實而主張該債權已
        因清償而消滅，則清償之事實，應由被告負舉證之責任
        ，此觀民事訴訟法第277 條之規定自明，最高法院28年
        上字第1920號判例可資參照。被告主張清償14,097元醫
        藥費之事實，為原告所否認。被告復未能提出證據證明
        清償之事實，難信為真。
  五綜上所述，原告依侵權行為之法律關係，請求被告給付66,4
    96元，及自起訴狀繕本送達被告之翌日（即97年5 月7 日）
    起至清償日止，依年息5 ％計算之利息，為有理由，應予准
    許。逾此部分之請求，則屬無據，應予駁回。
  六兩造其餘之攻擊或防禦方法，及未經援用之證據，經本院斟
    酌後，認為均不足以影響本判決之結果，自無逐一詳予論駁
    之必要，併此敘明。
  七本件原告提起刑事附帶民事訴訟，經本院刑事庭依刑事訴訟
    法第504 條第1 項移送前來，依同條第2 項規定免納裁判費
    ，故毋庸為訴訟費用負擔之諭知，附此敘明。
  八本判決原告勝訴部分，係所命給付之金額未逾500,000 元之
    判決，依民事訴訟法第389 條第1 項第5 款規定，應依職權
    宣告假執行，此部分雖經原告陳明願供擔保請准宣告假執行
    ，惟其聲請不過促請法院職權發動，本院無庸就其聲請為准
    駁之裁判，附此敘明。至於原告敗訴部分，其假執行宣告之
    聲請亦失所附麗，應併予駁回。
、本件原告之訴，為一部有理由，一部無理由，依民事訴訟法
    第389 條第1 項第5 款，判決如主文。
中    華    民    國    98    年    5     月    27    日
                  民事第二庭    法  官  楊欣怡
上列正本與原本無異
如對本判決上訴，須於判決送達後廿日內向本院提出上訴狀
中    華    民    國    98    年    5     月    27    日
                                書記官  林美鳳


司法院資訊處製作；財團法人民間司法改革基金會備份。
